最高法院刑事判決　　　　　　　　　　　　　　　九十一年度台上字第一三五七號
　　上　訴　人　丙○○
　　　　　　　　甲○○
　　　　　　　　乙○○
右上訴人等因妨害自由（常業重利）案件，不服台灣高等法院台中分院中華民國八十
八年十二月二十九日第二審判決（八十八年度上訴字第一七九九號，起訴案號：台灣
台中地方法檢察署八十七年度偵字第一一五○○號），提起上訴，本院判決如左：
    主  文
原判決關於非法剝奪人行動自由罪部分撤銷，發回台灣高等法院台中分院。
    理  由
本件原判決認定丁○○於民國八十三年三月十日許，因經商失敗，向上訴人丙○○借
款新台幣（下同）五十萬元，因本金、利息均無償還，為躲避丙○○之追討，乃與其
妻戊○○避居宜蘭縣礁溪鄉○○路一一○號二樓。丙○○查知後，於八十七年四月二
十日，夥同上訴人甲○○、乙○○及綽號「阿祥」、「阿憲」之二名不詳姓名成年男
子，駕駛車號ＮＲ｜五九六九號自小客車前往宜蘭礁溪。翌（二十一）日上午十時許
，丁○○騎機車外出購買早點時，在礁溪鄉○○路口為丙○○等五人攔下，上訴人等
人除動手毆打丁○○外，並將其強押進入車號ＮＲ｜五九六九號自小客車，往宜蘭蘇
澳方向行駛，上訴人等並向洪某恫稱「要把丁○○打死，載到山上丟掉」等語，致生
危害於其安全。後經丁○○苦苦哀求，上訴人等人先以電話警告戊○○不得報警，旋
將丁○○載回礁溪鄉○○路其住處，再由乙○○、甲○○、「阿憲」將丁○○押上戊
○○所有車號ＱＤ｜六八二三號自小客車；另由丙○○、「阿祥」將戊○○及戊○○
之未滿十二歲之子己○○（八十六年十一月十三日生）押上車號ＮＲ｜五九六九號自
用小客車，押回台中市○○○路東南海釣魚場，要丁○○、戊○○聯絡親友還款，而
以此非法方法剝奪丁○○、戊○○、己○○之行動自由。迨當日十九時許，因丁○○
、戊○○未能籌款，乙○○乃駕車強載洪某回彰化市○○路其住處取走十幾件古董藝
品，再押回東南海釣魚場，上訴人等人又對戊○○恫嚇稱「要想辦法籌錢，否則將砍
斷丁○○手」等語，廖女乃聯絡其弟庚○○，向其哭訴因借款未還遭人強押，如不
拿錢出來解決，恐會被打死等語；並由丙○○直接以電話與庚○○談判，雙方約定於
當日二十一時三十分許，在同市○○○路與文心南一路口商討如何清償，上訴人等人
乃前往會見庚○○，留下「阿祥」或「阿憲」中之一人看守丁○○、戊○○及己○○
。詎庚○○夥同「阿牛」、「阿福」、「阿宏」等不詳姓名男子共同前往上址，其間
因雙方談判破裂，庚○○與綽號「阿宏」之不詳姓名男子基於殺人犯意，由「阿宏」
者及庚○○分持不明型式槍械及美制九○手槍，射殺丙○○、甲○○、乙○○，倖未
致死亡（庚○○殺人未遂部分已判刑確定）。至當日二十三時許，負責看守丁○○、
戊○○之男子接獲電話，得知發生上開槍傷事件，旋自行離去；丁○○、戊○○、己
○○三人因不知發生槍擊事件，仍不敢離開東南海釣魚場。嗣經釣魚場員工祁大豪催
趕，始離開當地恢復行動自由等情。因而撤銷第一審所為不當之判決，改判仍依想像
競合犯，從重論處上訴人等共同以非法方法，剝奪人之行動自由罪刑（乙○○為累犯
）。固非無見。
惟查：(一)原判決係以證人祁大豪警訊之供證，資為上訴人等確有本件非法剝奪人行動
自由罪之論據之一。稽諸祁大豪於警訊雖稱案發當日十六時至十七時許，上訴人等夥
同另二人至其釣魚場，帶著一對夫婦（即丁○○、戊○○）及一名幼兒（即己○○）
，當天上訴人等押這對夫婦至釣魚場，可能是為了要這對夫婦籌錢等語。然於同次訊
問稍後則稱其釣魚場係公共場所，上訴人等做何事，伊不知道，當天生意很好，伊均
在外招呼客人，不知上訴人等做何事等語（見偵卷第三十六頁背面、三十七頁）。果
案發當日該釣魚場客人甚多，證人均在外招呼客人，不知上訴人等所為何事，其如何
得知上訴人等係押著被害人夫婦前往，又如何知其押被害人夫婦前往該處目的係要其
籌錢？是其警訊之供證不無先後矛盾之瑕疵可指。原判決對該證人有瑕疵之供證未遑
釐清，遽採為上訴人等犯罪之論據，自嫌速斷。(二)原判決理由既說明被害人己○○係
八十六年十一月十三日出生，為未滿十二歲之兒童，上訴人等對之犯罪，應依兒童福
利法第四十三條之規定加重其刑。則其認上訴人等以一行為侵害丁○○、戊○○及未
滿十二歲之己○○三人法益，為想像競合犯，似應從一重，就其剝奪未滿十二歲兒童
行動自由罪部分處斷。判決理由內未為此說明，主文亦未為該加重其刑條件之諭知，
猶非適法。(三)原判決事實認上訴人等於案發當日十九時許，因丁○○、戊○○未能籌
款，乙○○乃駕車強載丁○○回彰化市○○路其住處取走十幾件古董藝品，再押回東
南海釣魚場等情。如果無訛，此部分是否成立刑法第三百零四條第一項之強制罪？又
與所犯非法剝奪人行動自由罪之法律上關係為何？均未見於判決理由內論列，則屬理
由不備。以上或係上訴意旨所指摘，或為本院得依職權調查之事項，應認原判決關於
上訴人等非法剝奪人行動自由罪部分有撤銷發回更審之原因。
據上論結，應依刑事訴訟法第三百九十七條、第四百零一條，判決如主文。
中      華      民      國    九十一    年      三      月     十四     日
                              最高法院刑事第四庭
                                  審判長法官  紀  俊  乾
                                        法官  黃  正  興
                                        法官  劉  介  民
                                        法官  陳  東  誥
                                        法官  張  春  福
      右正本證明與原本無異
                                              書  記  官
中      華      民      國    九十一    年      三      月     十九     日
